【裁判字號】    92,上,258
【裁判日期】    920731
【裁判案由】    租佃爭議
【裁判全文】
臺灣高等法院臺中分院民事判決  九十二年度上字第二五八號
      上  訴  人  經濟部水利署
      法定代理人  丁○○
      訴訟代理人  戊○○
                  甲○○
                  丙○○
      被上訴人    乙○○
右當事人間租佃爭議事件，上訴人對於中華民國九十二年五月十三日臺灣苗栗地方法
院九十一年訴字第四○○號第一審判決提起上訴，本院判決如左：
      主      文
上訴駁回。
第二審訴訟費用由上訴人負擔。
      事      實
甲、上訴人方面：
一、聲明：求為判決：
（一）原判決廢棄。
（二）被上訴人在第一審之訴駁回。
二、陳述：除與原判決所載相同部分予以引用外，補述略稱：
（一）系爭土地為河川公地，其性質為公物，依行政法院二十四年判字第四七號判例
      意旨，以及經濟部六十五年六月十六日經 (六五)水字第一五九一三號函意旨
      ，系爭土地即需經主管機關許可始得使用，且限供公用目的而為使用，不得作
      為私法上法律行為之標的物，被上訴人對系爭土地不可能與管理機關成立租賃
      關係。
（二）按最高法院八十八年台上字第一號判例意旨，耕地三七五減租條例所謂「耕地
      租用」，係指租用之土地為農、漁、牧地，且其用途係供耕作之用者而言，若
      租用之土地並非農、漁、牧地，縱令且其租用土地之用途係供耕作之用，亦非
      該條例所稱之「耕地租用」，本件系爭土地之地目為「河川用地」，並非耕地
      ，依上述判例意旨，即無耕地三七五減租條例之適用，被上訴人依據該條例請
      求上訴人給付系爭補償費，即非有據。
三、證據：除引用原審立證方法外，補提：經濟部六十五年六月十六日經 (六五)水
    字第一五九一三號函一件為證。
乙、被上訴人方面：
一、聲明：求為判決：駁回對造之上訴。
二、陳述：除與原判決所載相同部分予以引用外，補述略稱：
（一）系爭土地附近之河川區域界線（即河川圖藍晒圖），係經濟部水利處第二河川
      局於八十年三月二十七日公告，有該局九十年八月三日經九０水利二管字０九
      ０五００四一八七號函可據，但被上訴人早已於五十二年間即向苗栗縣政府承
      租系爭土地，當時尚未公告河川區域界線，且河川理規則係五十四年十二月二
      十二日公布，其效力不及於被上訴人與苗栗縣政府間之租賃契約。
（二）系爭租賃契約上第二行訂明為「．．公有耕地．．．租約」，第一條：「租賃
      ．．．公有耕地」，第三條：「地租名稱及數量：甘藷貳肆零公斤」，契約土
      地標示部地目：「」，種植作物種類為「甘藷」，被上訴人承租後亦始終種
      植甘藷、玉米、花生等作物，此有另件確認租任關係存在事件勘驗筆錄可據，
      上訴人指稱系爭土地非耕地租賃云云，顯非可採。
（三）系爭土地租賃關係存續期間，土地之地目變更為堤防用地，八十三年間公告徵
      收作為東西向快速道路之工程用地，現已完工通車，系爭土地因上述用途之變
      更，致承租人即被上訴人無法使用系爭土地，自應補償被上訴人系爭款項。
      三、證據：除引用原審立證方法外，補提：經濟部水利處第二河川局九十年八
      月三日經九０水利二管字０九０五００四一八七號函、公有耕地租賃契約、地
      價謄本各一件、土地登記謄本三張為證。
      理    由
一、耕地三七五減租條例第二十六條第二項規定：「前項爭議案件（指耕地租佃案件
    ）非經調解、調處，不得起訴」。本件租佃爭議事件，經被上訴人於起訴前之九
    十一年八月間，向苗栗縣政府耕地租佃委員會聲請調解及調處結果不成立，有調
    解聲請書、調解程序筆錄、調處程序筆錄、委員會會議紀錄附卷可稽（原審卷第
    三至五頁、第三十八、三十九頁），是被上訴人提起本訴，合乎前述規定，先予
    鈙明。
二、被上訴人起訴主張：伊於民國（以下同）五十二年三月一日，與苗栗縣政府訂立
    「河川公有耕地租賃契約」，向苗栗縣政府承租坐落苗栗縣頭屋鄉○○段○○段
    一二○一地號、面積０．八二八一公頃土地中之０．０二七○公頃（以下稱系爭
    土地），租賃期限為不定期，訂約當時土地地目為「」，約定種植作物種類為
    「甘藷」，地租為每期「甘藷貳肆零公斤」，被上訴人承租後亦於系爭土地上種
    植甘藷、玉米、花生等作物，屬耕地三七五減租條例所規定之耕地租賃，系爭土
    地嗣經苗栗縣政府於八十年三月公告為河川區域，八十一年十二月編訂為堤防用
    地，所有權第一次登記為「台灣省」所有，管理機關為台灣省水利局，八十三年
    二月公告徵收，開闢為東西向快速公路之道路用地，八十六年元月施工，現已完
    工通車，八十九年六月，系爭土地所有權移轉為「中華民國」，管理機關即為上
    訴人，被上訴人前曾對系爭土地出租人苗栗縣政府訴請確認被上訴人對系爭耕地
    之租賃關係存在，經法院判決被上訴人勝訴確定在案。上訴人係繼受苗栗縣政府
    成為系爭土地之管理機關，為上述確認判決既判力效力所及之人，應受該確定判
    決既判力之拘束，即應負出租人之義務，系爭土地於租賃存續期間，地目編定變
    更為非耕地（堤防用地）使用，且提供為東西向快速公路之道路用地，已變更為
    非耕地使用，致被上訴人（承租人）無法繼續利用系爭土地從事系爭耕地租賃契
    約原約定之種植甘藷等作物等情，爰依耕地三七五減租條例第十七條第一項第五
    款、第二項第三款之規定，按系爭土地面積二七○平方公尺，八十六年度每平方
    公尺公告現值一千二百元計算，求為命上訴人給付被上訴人土地現值減除土地增
    值稅後餘額三分之一之補償費即十萬零七千元之判決。
三、上訴人則以：系爭土地，使用分區為「水利用地」，其位置位於後龍溪河川區域
    內，屬河川公地，依行政法院二十四年判字第四七號判例意旨，以及經濟部六十
    五年六月十六日經 (六五)水字第一五九一三號函意旨，系爭土地限供公用目的
    而為使用，不得作為私法上法律行為之標的物，上訴人不可能就系爭土地與被上
    訴人成立租賃關係。又系爭土地屬「河川用地」，並非耕地，縱令被上訴人承租
    系爭土地供耕作之用，依最高法院八十八年台上字第一號判例意旨，亦非耕地三
    七五減租條例所稱之「耕地租賃」，被上訴人依據耕地三七五減租條例第十七條
    第一項第五款之規定，請求上訴人給付系爭補償費，即非有據。又退步言之，若
    被上訴人得依耕地三七五減租條例第十七條第一項第五款之規定請求系爭補償費
    ，則該款亦應由系爭土地之需地機關即前台灣省公路局（現為交通部公路總局）
    負擔，而非由上訴人負擔，被上訴人之訴為無理由等語，資為抗辯。
四、
（一）被上訴人主張：伊於五十二年三月一日，與苗栗縣政府訂立「河川公有耕地租
      賃契約」，向苗栗縣政府承租系爭土地，租賃期限為不定期，訂約當時土地地
      目為「」，約定種植作物種類為「甘藷」，地租為每期「甘藷貳肆零公斤」
      ，被上訴人承租後亦於系爭土地上種植甘藷、玉米、花生等作物等情，為上訴
      人所不爭，並經被上訴人提出「河川公有耕地租賃契約」為證（見原審卷第三
      十五、三十六頁），被上訴人於五十二年間，向苗栗縣政府承租系爭土地時，
      該土地之地目既為「」，約定之種植作物種類為「甘藷」，地租亦係以「甘
      藷」給付，被上訴人承租土地後亦確係供耕種之用，自屬耕地三七五減租條例
      所稱之「耕地租賃」，雖被上訴人迄未舉證系爭耕地租賃契約曾經兩造會同向
      政府機關登記，惟該條例第六條第一項所定「．．．．耕地租約．．之訂立、
      變更、終止或換訂，應由出租人會同承租人申請登記」云云，係為保護佃農及
      謀舉證上便利而設，非謂凡租約之訂立、變更、終止或換訂，須經登記，始能
      生效（最高法院五十一年台上字第二六二九號判例參照），是系爭耕地租約雖
      未向主管機關辦理租約登記，仍不影響其為耕地租賃之性質。上訴人雖辯稱：
      最高法院八十八年台上字第一號判例意旨，耕地三七五減租條例所謂「耕地租
      用」，係指租用之土地為農、漁、牧地，且其用途係供耕作之用者而言，若租
      用之土地並非農、漁、牧地，縱令且其租用土地之用途係供耕作之用，亦非該
      條例所稱之「耕地租用」，本件系爭土地之地目為「河川用地」，並非耕地，
      縱令租約訂立後承租土地係供耕地使用，依上述判例意旨，仍無耕地三七五減
      租條例之適用等語。按最高法院八十八年台上字第一號判例意旨：「耕地租用
      ，係指以自任耕作為目的，約定支付地租使用他人之農地者而言，土地法第一
      百零六條第一項定有明文。所稱農地，．．包括漁地及牧地在內。承租他人之
      非農、漁、物地供耕作之用者，既非耕地租用，自無耕地三七五減租條例規定
      之適用」，本件被上訴人於五十二年間承租土地時，系爭土地之地目為「」
      ，屬農地之一種，且被上訴人承租系爭土地後亦確係供耕作之用，依最高法院
      上述判例意旨，系爭土地之租賃自屬耕地租用，當有耕地三七五減租條例規定
      之適用，上訴人援引上述判例，辯稱系爭土地之租賃非屬耕地租用，無耕地三
      七五減租條例規定之適用云云，顯非可採。上訴人雖另辯稱：系爭土地為河川
      公地，不得出租予私人使用云云。惟查前揭耕地租約訂定於五十二年三月一日
      ，訂約時之地目為「」，嗣後方經公告為河川行水區，地目更改為「堤」，
      倘無特別規定，相關之法律、命令均無溯及既往之效力，無從影響業已合法生
      效之耕地租賃契約，上訴人仍應受該契約之拘束，上訴人此項抗辯，亦非可採
      。
（二）被上訴人另主張：被上訴人前曾對系爭土地出租人苗栗縣政府訴請確認被上訴
      人對系爭耕地之租賃關係存在，經法院判決被上訴人勝訴確定在案之情，業據
      被上訴人提出判決正本四件、判決確定證明書一件為證（原審卷第六至三十頁
      ），並經本院依職權調閱原審八十五年訴字第二一九號乙○○、苗栗縣政府間
      確認租賃關係存在事件全案卷宗查明屬實。上訴人係繼受苗栗縣政府成為系爭
      土地之管理機關，有土地登記簿謄本附卷可據（原審卷第四十頁），且系爭土
      地於八十一年十二月編訂為堤防用地，所有權第一次登記為「台灣省」所有，
      八十三年二月公告徵收，開闢為東西向快速公路之道路用地，其土地之使用方
      式並未辦理土地撥用，而係由交通部公路局與上訴人之水利構造物共構之方式
      ，共同使用，此有土地登記簿謄本及交通部公路局東西向快速公路中區工程處
      九十年八月十七日九０快中用字第九００五二九八號函附卷可據（原審卷第六
      十一、六十二、六十四頁），足見上訴人為前開確定判決苗栗縣政府之繼受人
      ，應受該確定判決效力之拘束，即上訴人應繼受系爭耕地租賃契約之出租人地
      位，負有將合於租約使用之土地交予承租人即被上訴人使用之義務。
（三）按耕地三七五減租條例第十七條第一項規定：「耕地租約在租佃期限未屆滿前
      ，非有左列情形之一，不得終止：．．．．．五、經依法編定或變更為非耕地
      使用時」。第二項規定：「依前項第五款規定，終止租約時，除法律另有規定
      外，出租人應給予承租人左列補償．．．．三、終止租約當期之公告土地現值
      ，減除土地增值稅後餘額三分之一」。查系爭土地之地目由「」變更為「堤
      」，已由耕地使用變更為非耕地使用，且上訴人在租佃期限存續期間之八十六
      年間，將系爭耕地收回，提供予訴外人交通部公路局，開闢為東西向快速公路
      之道路用地，作為公路用地使用，並已施工完成，顯見上訴人有終止耕地租約
      之默示意思表示，自應依終止租約當期之公告土地現值每平方公尺一千二百元
      ，減除土地增值稅三千元後餘額之三分之一計算，給付原告終止耕地租約之補
      償金十萬七千元〔計算式：(270×1200)-3000=321000，321000÷3=107000〕
      。至於上訴人與用地機關交通部公路局間，以上述方式使用系爭土地，對於系
      爭補償費應由何機關提撥，則屬上訴人與用地機關交通部公路局間內部之問題
      ，尚不得執此對抗被上訴人。
五、綜上所述，被上訴人依據耕地三七五減租條例第十七條第一項第五款、第二項第
    三款規定，請求上訴人給付系爭租約終止補償費十萬零七千元，洵屬正當，原審
    為被上訴人勝訴之判決，並無不合，上訴論旨，指摘原判決失當，求予廢棄，非
    有理由，應予駁回。
六、本件事證已臻明確，兩造其餘攻擊防禦方法及舉證，核於判決結果無影響，爰不
    逐一論述，併此鈙明。
七、據上論結：本件上訴為無理由，依民事訴訟法第四百四十九條第一項、第七十八
    條，判決如主文。
中      華      民      國    九十二    年      七      月    三十一    日
~B1民事第五庭審判長法  官  陳滿賢
~B2                法  官  朱  樑
~B3                法  官  邱森樟
右為正本係照原本作成。
不得上訴。
~B                書記官  粘銘環
中      華      民      國    九十二    年      八      月      五      日
                                                                        Ｙ


司法院資訊處製作；財團法人民間司法改革基金會備份。
